ACORDAO-COMPLETO-2496270

ACÓRDÃO 18579/2021 ATA 39/2021 - SEGUNDA CÂMARA

VISTOS, relatados e discutidos estes embargos de declaração opostos por Cleide Maria de Souza Oliveira em face do Acórdão 9082/2021-TCU-Segunda Câmara, por meio do qual o Tribunal não conheceu de recurso de reconsideração interposto contra decisão que julgou irregulares suas contas, imputando-lhe débito e aplicando-lhe multa,
ACORDAM os Ministros do Tribunal de Contas da União, reunidos em Sessão da Segunda Câmara, diante das razões expostas pelo Relator, em:
9.1. com fundamento nos arts. 32, inciso II, e 34 da Lei 8.443/1992, conhecer e acolher parcialmente os presentes embargos de declaração, sem efeitos infringentes, para integrar as razões de decidir do Acórdão 9082/2021-TCU-Segunda Câmara por meio dos esclarecimentos consignados no voto que fundamenta a presente decisão;
9.2. dar ciência deste acórdão à embargante.

Embargos de declaração opostos em face de acórdão por meio do qual o Tribunal não conheceu recurso de reconsideração interposto contra deliberação que julgou irregulares as contas da recorrente, imputando-lhe débito e multa, em razão da inexecução do objeto de contrato de repasse.

Segunda Câmara

Ministério do Turismo; Caixa Econômica Federal e Município de Pesqueira/PE.

3. Recorrente: Cleide Maria de Souza Oliveira (XXX.423.164-XX).

13.1. Ministros presentes: Augusto Nardes (na Presidência), Aroldo Cedraz, Raimundo Carreiro e Bruno Dantas (Relator).
13.2. Ministro-Substituto presente: André Luís de Carvalho.

BRUNO DANTAS

Ministro Bruno Dantas.

Trata-se de embargos de declaração opostos por Cleide Maria de Souza Oliveira (peça 74) em face do Acórdão 9082/2021-TCU-Segunda Câmara, por meio do qual o Tribunal não conheceu de recurso de reconsideração interposto contra decisão que julgou irregulares suas contas, imputando-lhe débito e aplicando-lhe multa.
Ciente do teor do Acórdão 9082/2021-TCU-Segunda Câmara em 26/7/2021 (peças 72 e 73) , Cleide Maria de Souza Oliveira opôs os presentes embargos em 2/8/2021 (peça 74) .
Nesta oportunidade, a embargante alega que a deliberação recorrida estaria eivada de contradição por ter considerado o recurso intempestivo com base em aviso de recebimento (peça 51) que não apresenta o comprovante com assinatura capaz de demonstrar o efetivo recebimento pela embargante da notificação da decisão. Sustenta que esse fato seria corroborado pelo envio de nova notificação de dívida à embargante, em 29/4/2021, por meio do Ofício 15862/2021 (peça 55) . Assim, a embargante conclui que a notificação realizada por meio do Ofício 44850/2020 não teria produzido efeitos jurídicos e legais.
Outra contradição apontada pela embargante na decisão recorrida estaria na conclusão de que o recurso não apresentou fatos supervenientes novos, apesar de ter sido colacionado aos autos o Ofício 0691/2018/GIGOV/CA, da Gerência Executiva de Governo da Caixa Econômica Federal, no qual consta que "após verificação da documentação enviada pelo tomador, relativa à Prestação de Contas do referido Contrato de Repasse, informamos que a respectiva Prestação de Contas Final foi aprovada no SIAFI em 31/07/2018".
Diante das questões aduzidas, a recorrente finaliza o expediente com o seguinte pedido:
"Diante destes termos, apontadas as Contradições do julgado em comento, requer a embargante que a decisão embargada com o competente aclaratório, seja reformada para sanar as contradições referente à intempestividade do Recurso de Reconsideração e também quanto a não superveniência de fatos novos, pois claro está que o recurso de reconsideração foi plenamente tempestivo, e que houve superveniência de fatos novos."
	É o Relatório.

Augusto César de Freitas Ramos (24.238/OAB-PE) e André Luiz Maciel Tabosa (35.496/OAB-PE), representando Cleide Maria de Souza Oliveira.

Procurador Sergio Ricardo Costa Caribé.

TOMADA DE CONTAS ESPECIAL. CONTRATO DE REPASSE. AUSÊNCIA DE COMPROVAÇÃO DA EXECUÇÃO DO OBJETO PACTUADO E DO EFETIVO BENEFÍCIO EM PROL DA POPULAÇÃO LOCAL. CITAÇÃO. ACOLHIMENTO DAS ALEGAÇÕES DE DEFESA DA CONTRATADA. REVELIA DA GESTORA-ANTECESSORA E DO GESTOR-SUCESSOR. AUSÊNCIA DO NEXO CAUSAL ENTRE OS RECURSOS FEDERAIS REPASSADOS E OS SUPOSTOS DISPÊNDIOS. NÃO COMPROVAÇÃO DA BOA E REGULAR APLICAÇÃO DOS RECURSOS FEDERAIS TRANSFERIDOS. EXCLUSÃO DA RESPONSABILIDADE DA EMPRESA CONTRATADA. CONTAS IRREGULARES DOS GESTORES. DÉBITO. MULTA. RECURSO DE RECONSIDERAÇÃO. INTEMPESTIVIDADE. NÃO CONHECIMENTO. EMBARGOS DE DECLARAÇÃO. ACOLHIMENTO PARCIAL PARA INTEGRAR A DECISÃO RECORRIDA. AUSÊNCIA DE EFEITOS INFRINGENTES.

TOMADA DE CONTAS ESPECIAL (TCE)

Secretaria de Recursos (Serur); Secretaria de Controle Externo de Tomada de Contas Especial (SecexTCE).

Trata-se de embargos de declaração opostos por Cleide Maria de Souza Oliveira em face do Acórdão 9082/2021-TCU-Segunda Câmara, por meio do qual o Tribunal não conheceu de recurso de reconsideração interposto contra o Acórdão 8698/2020-TCU-Segunda Câmara, que julgou irregulares suas contas, imputando-lhe débito e aplicando-lhe multa.
Nesta oportunidade, a embargante alega que a deliberação recorrida estaria eivada de contradições, conforme descrito no relatório que compõe esta deliberação.
Satisfeitos os requisitos atinentes à espécie, os presentes embargos devem ser conhecidos, com fundamento nos arts. 32, inciso II, e 34 da Lei 8.443/1992.
Inicialmente, acerca da natureza dos embargos declaratórios, julgo relevante transcrever o seguinte excerto do elucidativo Acórdão 3339/2013-TCU-Primeira Câmara: 
"A omissão para o acolhimento dos declaratórios é a que diz respeito à questão que deveria ter sido apreciada pelo colegiado mas não o foi. Não constitui omissão ou contradição a adoção de entendimento diverso do preferido pela parte, segundo seus próprios critérios de justiça e de acordo com sua particular interpretação das leis e da jurisprudência. Não há falar em omissão quando o acórdão analisa todas as questões submetidas a exame e as decide com base em teses jurídicas, jurisprudência, interpretação de leis e análise dos fatos que são diversos dos que os jurisdicionados entendem como mais adequados. 
 (...) a contradição deve estar contida nos termos do decisum atacado, este compreendido no âmbito desta Corte como o conjunto: Relatório, Voto e Acórdão. Não cabe alegação de contradição entre o acórdão embargado e 'doutrina', 'jurisprudência' ou mesmo 'comando legal'. A alegação é pertinente em recurso de reconsideração ou pedido de reexame, no qual o comando atacado é contrastado com a jurisprudência, a doutrina e o ordenamento jurídico. Entretanto, é descabida em embargos de declaração, cuja única finalidade é esclarecer ou integrar a decisão embargada, excepcionalmente modificando-a."
Dito isso, quanto à análise da tempestividade do recurso de reconsideração apreciado por meio da decisão embargada, observo não existirem contradições. A embargante alega que o documento à peça 51 não conteria o aviso de recebimento (AR) da notificação do Acórdão 8698/2020-TCU-Segunda Câmara. Ocorre que, embora o mencionado documento apresente apenas o extrato do rastreamento da comunicação, com a informação de que o objeto foi entregue ao destinatário, consta ainda dos autos, à peça 52, o AR com a assinatura do recebedor no endereço da embargante, na data de 24/9/2020. Ressalta-se que esse foi o documento considerado na análise de admissibilidade do recurso, conforme trecho da instrução à peça 61, a seguir transcrito:
"É possível afirmar que a recorrente foi devidamente notificada acerca do acórdão original mediante o Ofício 44850/2020-TCU/Seproc (peças 47 e 52) em seu endereço constante do Termo de Pesquisa de Endereço (peça 38) , obtido junto aos Sistemas Corporativos do TCU, especificamente na base da Receita Federal, de acordo com o disposto no art. 179, II, do Regimento Interno/TCU.
Assim, considerando que 'a data de início do prazo é contada a partir do primeiro dia em que houver expediente no Tribunal', nos termos do art. 19, §3º, da Resolução/TCU 170/2004, o termo a quo para análise da tempestividade foi o dia 25/9/2020, concluindo-se, portanto, pela intempestividade deste recurso, pois o termo final para sua interposição foi o dia 9/10/2020." 
Portanto, o recurso de reconsideração interposto pela embargante em 24/5/2021 foi intempestivo, não havendo contradição na decisão embargada. O fato de o Tribunal ter encaminhado posteriormente nova notificação de dívida à embargante não torna inválida a comunicação inicial, a partir da qual foi dada a ciência da decisão e iniciou-se a contagem do prazo para interposição do recurso, visto que a nova comunicação não promoveu qualquer retificação ou acréscimo em relação à primeira.
A respeito dos novos elementos apresentados pela embargante por ocasião do recurso de reconsideração, assiste razão à recorrente em apontar contradição no Acórdão 9082/2021-TCU-Segunda Câmara. A decisão embargada fundamentou-se nos pareceres emitidos nos autos, peças 61 a 63 e 66. Observa-se nesses pareceres que a análise baseou-se no fato de haver transcorrido mais de cento e oitenta dias do término do prazo para interposição do recurso, o que impediria o seu conhecimento, ainda com a superveniência de fatos novos, consoante o disposto no art. 285, § 2º, do Regimento Interno do TCU. Portanto, não houve pronunciamento quanto ao conteúdo dos novos elementos apresentados pela embargante.
Entretanto, o Acórdão 9082/2021-TCU-Segunda Câmara trouxe as seguintes considerações:
"Considerando que a peça recursal traz apenas argumentos e teses jurídicas que, ainda que inéditos, se limitam a tentar rediscutir as conclusões deste Tribunal acerca dos fatos já existentes à época da decisão;
Considerando que tais elementos não ensejam o conhecimento do recurso fora do prazo legal uma vez que não são considerados fatos novos supervenientes capazes de alterar o mérito do acórdão recorrido;"
Cabe reconhecer, assim, que a fundamentação do acórdão, quanto a esse aspecto, não se encontra inteiramente uniforme, visto que os pareceres precedentes não examinaram a qualificação dos elementos recursais quanto à existência de fatos novos supervenientes. Na verdade, o recurso de reconsideração não deve ser conhecido pois foi apresentado após cento e oitenta dias do término do prazo regimental, dispensando a análise quanto à existência de fatos novos nos documentos apresentados. A fundamentação acima transcrita deve, portanto, ser desconsiderada.
O Ofício 0691/2018/GIGOV/CA, da Gerência Executiva de Governo da Caixa Econômica Federal, apresentado pela recorrente como fato novo superveniente, deve ser avaliado pela via recursal própria, que é o recurso de revisão, não sendo admitido nesta etapa processual, tendo em vista o disposto no art. 285, § 2º, do Regimento Interno do TCU.
Sendo assim, cabe acolher parcialmente os presentes embargos, para que a decisão recorrida seja complementada pelos fundamentos expostos neste voto, mantendo-se inalterado o Acórdão 9082/2021-TCU-Segunda Câmara.
Ante o exposto, voto por que o Tribunal adote o Acórdão que ora submeto à deliberação deste Colegiado.
TCU, Sala das Sessões, em 16 de novembro de 2021.
Ministro BRUNO DANTAS 
Relator